【裁判字號】    99,消債抗,48
【裁判日期】    990428
【裁判案由】    消債聲明異議
【裁判全文】
臺灣高雄地方法院民事裁定            99年度消債抗字第48號
抗  告  人  丙○○
相  對  人  國泰世華商業銀行股份有限公司
法定代理人  甲○○
相  對  人  遠東國際商業銀行股份有限公司
法定代理人  乙○○
上列當事人間因消費者債務清理條例聲明異議事件，抗告人對於
民國98年12月28日本院98年度事聲字第190 號裁定提起抗告，本
院裁定如下：
    主  文
抗告駁回。
抗告程序費用新臺幣壹仟元由抗告人負擔。
    理  由
一、抗告意旨略以：如依原裁定所述，本件勢必轉為清算程序，
    抗告人房地將遭法院拍賣，法拍價格未必能如相對人遠東銀
    行所主張之逾新台幣（下同）400 萬之價格賣出，若價格過
    低，則不足以清償房貸，亦無餘額可供清償無擔保及無優先
    權債權人之債權，原裁定未審酌上情，逕認抗告人每月支出
    房貸17,325元並非妥適而廢棄原處分，並不公允。況債權人
    申報之債權金額，多有溢報，又抗告人之父於民國99年1 月
    15 日 中風住院，爾後出院需聘請看護照顧，將增加抗告人
    之負擔。為此，爰依法提起抗告，求為廢棄原裁定，賦予重
    生機會。
二、按債務人有薪資、執行業務所得或其他固定收入，法院認更
    生方案之條件公允者，得不經債權人會議可決，逕依債務人
    之聲請或依職權以裁定認可更生方案，消費者債務清理條例
    第64條第1 項定有明文。而其立法理由亦說明債務人如有薪
    資、執行業務所得等固定收入，並將其可處分所得之一定部
    分充為清償，於債權人之權益已有保障，其更生程序應更為
    簡易、迅速。故債務人提出之更生方案，倘法院認為其條件
    公允，得不待債權人會議可決，逕依債務人之聲請或職權以
    裁定認可之。惟法院認為該條所謂更生方案之條件公允者，
    必須斟酌債務人之收入、積欠債務之緣由、生活支出，及其
    所提更生方案是否使債權人受償金額不致過低等情，始為妥
    適。蓋更生制度之目的，旨在使債務人在經濟上得有更生之
    機會，該制度並非在使債務人恣意消費所造成之債務，轉嫁
    予債權人負擔，債務人更生制度亦非縱容投機不誠實之債務
    人奢侈浪費，而不在意日後履行返還之能力，反而算計消費
    者債務清理條例中之更生制度，濫用更生程序以規避其應負
    擔之償還責任，自與消費者債務清理條例之立法本旨有違。
三、經查：
  (一)抗告人名下坐落高雄縣仁武鄉○○段436 、452 地號土地及
    其上同段75建號即門牌號碼為高雄縣仁武鄉○○○路120 巷
    8 號房屋等不動產，於94年12月19日為國泰人壽保險股份有
    限公司設定本金最高限額342 萬元之抵押權，此有土地暨建
    物登記謄本附卷可稽（本院更生卷第47頁）。衡情銀行設定
    不動產貸款抵押金額至多為市價或是成交價之九成，參以上
    開不動產於四年多前，既尚有342 萬元之抵押價值，則最保
    守估算其市價至少有380 萬元之價值，而以現今不動產交易
    行情熱絡之情況，司法事務官以公告現值及課稅現值估算該
    不動產僅為1,837,133 元，非無疑義。
  (二)次查，因購置房屋而向銀行貸款之房貸支出，並非單純之清
    償行為，債務人每月償還房貸支出，除係用以支付利息外，
    亦有部分係用於清償房貸本金，而房貸本金之減少，房屋價
    值扣除貸款後之餘額亦隨之增加，即債務人之資產亦隨之增
    加。然而，為使負有自用住宅借款債務而瀕臨經濟困境之債
    務人，不必喪失其賴以居住之自用住宅而重建經濟生活，消
    費條例第54條特設自用住宅借款特別條款制度，使債務人得
    與自用住宅借款債權人協議，於更生方案內定自用住宅借款
    延緩清償為內容之自用住宅借款特別條款，債務人如依該特
    別條款繼續清償，即可避免擔保權之行使而保有自用住宅；
    則審酌債務人負擔房貸同時亦在累積資產，以及消費者債務
    清理條例第54條規定之意旨，有使債務人不必喪失其賴以居
    住之自用住宅而重建經濟生活立法目的，關於更生方案中之
    房貸支出是否可列為必要費用，即應依個案判斷，尚不可一
    概而論，倘房貸支出相當或低於一般人承租房屋每月應支出
    之金額，應認係個人住居之基本生存要求，於更生方案中將
    房貸支出列為必要費用，尚屬合理，如此始能平衡兼顧債務
    人與債權人之權益。反之，若房貸支出顯然超逾承租房屋所
    需支出之租金金額，應不適宜將房貸本息全額列為必要支出
    之生活費用，否則勢必獨厚於有擔保債權人，使無擔保債權
    人受償成數降低，恐導致債務人得以其收入購買房地累積資
    產而無須用以還債，顯失事理之平。是除非經全體債權人同
    意外，則超出一般租屋租金之房貸支出款項，自不得於更生
    方案中列為債務人之必要費用，始能兼顧債務人更生目的及
    所有債權人合理公平受償之權益。
  (三)又抗告人係居住於台灣省高雄縣，依內政部社會司公告之台
    灣省98年度最低生活費用為9,829 元，而最低生活費用係依
    社會救助法第4 條規定，於權衡一般人最近一年每月包含食
    、衣、住、行、育、樂、稅捐、醫療、社會保險等各項支出
    之平均消費後，再以該數額之百分之60計算每人每月最低生
    活費標準，本即包含居住之必要費用在內，然抗告人所列之
    房貸費用支出17,325元，竟為98年度台灣省每人每月最低生
    活費用9,829 元之一點五倍餘，顯不合理。參酌前揭說明，
    司法事務官准抗告人將每月房貸17,325元列為必要支出費用
    ，應屬過高，而不可採。該部分房貸金額應可由抗告人與國
    泰人壽保險股份有限公司協商，於抗告人履行本件更生方案
    之八年期間，仍維持每月繳納8,000 元之金額，於更生期間
    屆滿後，再調高清償金額。如此應可提高更生方案之每月清
    償金額及清償成數，而抵押權人即國泰人壽保險股份有限公
    司所有之無擔保債權75萬元部分，亦能藉此獲得較多清償金
    額及成數，對其未必不利，並能兼顧抗告人及全體債權人之
    權益。
  (四)況抗告人另主張債權人所提報之債權表內金額多有溢價陳報
    ，及抗告人之父因年初突發腦中風，恐致抗告人生活負擔增
    加，而轉為清算等情事，抗告人亦應於重新擬定更生方案時
    ，重新列計，並由本院司法事務官併為查明審核之必要，併
    此敘明。
四、綜上所述，原審裁定以原更生方案將房貸支出17,325元全數
    認為係必要費用，尚難認條件公允，且系爭不動產之價值尚
    有深入調查確切價格之必要為由，廢棄本院司法事務官依職
    權認可更生方案之處分，核無違誤，抗告意旨指摘原裁定不
    當，求予廢棄原審裁定，為無理由，應予駁回。
五、據上論結，本件抗告為無理由，依消費者債務清理條例第11
    條第2 項、第15條，民事訴訟法第495條之1第1項、第449條
    第1項、第95條、第78條，裁定如主文。
中    華    民    國    99    年    4     月    28    日
                  民事第七庭  審判長法    官  林紀元
                                    法    官  黃悅璇
                                    法    官  蘇姿月
以上正本證明與原本無異。
本裁定不得再抗告。
中    華    民    國    99    年    4     月    28    日
                                    書 記 官  林秀敏

司法院資訊處製作；財團法人民間司法改革基金會備份。
